臺灣高等法院高雄分院刑事判決　　 100年度上更(一)字第65號
上　訴　人　臺灣高雄地方法院檢察署檢察官
被　　　告　林肇家
上列上訴人因被告違反森林法案件，不服臺灣高雄地方法院97年
度訴字第1918號中華民國98年10月30日第一審判決（起訴案號：
臺灣高雄地方法院檢察署96年度偵字第32672 號），提起上訴，
判決後，經最高法院撤銷發回更審，本院判決如下：
    主  文
上訴駁回。
    理  由
一、公訴意旨略以：被告林肇家以其不知情之女兒林芳琪（業經
    檢察官另為不起訴處分確定）名義，於民國91年9 月13日，
    向行政院農業委員會林務局屏東林區管理處（下稱屏東林管
    處）六龜工作站申請核准在國有林地荖濃溪事業區第104 林
    班地租地（0.88公頃）內興建工寮66平方公尺，於91年11月
    21 日 完工，於92年4 月23日經屏東林管處六龜工作站准予
    核備。其明知所承租土地之面積僅如上述所載，不得越界占
    有，竟意圖為自己不法之利益，自92年3 月間某日起，越界
    占用林務局所管理之前開國有林地，擅自擴建工寮達180 平
    方公尺（如卷內工寮實測位置圖所示編號5 、6 、7 、8 所
    包含之區域）。嗣於94年10月19日，屏東林管處六龜工作站
    測量後發現，上開工寮非位在其原承租地內。因認被告林肇
    家涉犯森林法第51條第1 項擅自占用他人林地罪嫌等語。
二、按犯罪事實應依證據認定之，無證據不得認定犯罪事實；不
    能證明被告犯罪者，應諭知無罪之判決，刑事訴訟法第154
    條第2項、第301條第1項分別定有明文。又事實之認定，應
    憑證據，如未能發現相當證據，或證據不足以證明，自不能
    以推測或擬制之方法，為裁判基礎（最高法院40年台上字第
    86號判例參照）。而告訴人之告訴，係以使被告受刑事訴追
    為目的，是其陳述是否與事實相符，仍應調查其他證據以資
    審認（最高法院52年台上字第1300號判例參照）。另認定犯
    罪事實所憑之證據，雖不以直接證據為限，間接證據亦包括
    在內；然而無論直接或間接證據，其為訴訟上之證明，須於
    通常一般之人不致有所懷疑，而得確信其為真實之程度者，
    始得據為有罪之認定，倘其證明尚未達到此一程度，而有合
    理之懷疑存在時，即無從為有罪之認定（最高法院76年台上
    字第4986號判例參照）。再者，刑事訴訟法第161條第1項明
    定：檢察官就被告犯罪事實，應負舉證責任，並指出證明之
    方法。依此，檢察官對於起訴之犯罪事實，應負提出證據及
    說服之實質舉證責任。倘其所提出之證據，不足為被告有罪
    之積極證明，或其指出證明之方法，無從說服法院形成被告
    有罪之心證，基於無罪推定之原則，自應為被告無罪判決之
    諭知（最高法院92年台上字第128號判例意旨參照）。
三、證據能力部分：
    按被告以外之人於審判外之陳述，雖不符刑事訴訟法第159
    條之1 至第159 條之4 之規定，而經當事人於審判程序同意
    作為證據，法院審酌該言詞陳述或書面陳述作成時之情況，
    認為適當者，亦得為證據，刑事訴訟法第159 條之5 第1 項
    定有明文。被告林肇家及檢察官均對本院所引用下列證據，
    同意作為本案證據使用（見本院卷第21頁），本院審酌各該
    證據作成之情況，並無不法取供等非任意性情況，認為適當
    ，爰依上開規定作為證據。
四、公訴意旨認被告林肇家涉犯前揭罪嫌，無非係以證人魯威廷
    於警詢及偵查之證述、被告林肇家於警詢及偵查之供述、國
    有林地出租造林契約書、工寮實測位置圖、空照圖、現場照
    片等為據。訊據被告林肇家固坦認本案工寮及擴建部分實際
    興建位置非在其女林芳琪租地範圍內，惟堅詞否認有何有違
    反森林法之犯行，辯稱：我在興建工寮及擴建部分時是認為
    所興建位置在承租土地範圍內，事後才知道超出承租範圍等
    語。經查：
  (一)被告林肇家代理其女兒林芳琪向屏東林管處承租國有林地荖
    濃溪事業區第104 林班地租地（0.88公頃），期間自90 年7
    月16日起至93年12月31日止，並向屏東林管處六龜工作站申
    請核准在租地內興建工寮66平方公尺，於91年11月21日完工
    ，且於92年4 月23日經屏東林管處六龜工作站准予核備，另
    被告林肇家自92年6 月間某日起，復擴建前開工寮達180 平
    方公尺，而上開工寮及擴建部分經測量後發現均非在承租範
    圍內等情，有國有林地出租造林契約書、空照圖、現場照片
    、工寮實測位置圖、屏東林區管理處六龜工作站92年4 月23
    日92六業字第1260號函在卷足稽（見警卷一第13至26頁、原
    審審訴卷第79頁），且為被告林肇家肯認無訛，此部分事實
    至屬明確。
  (二)被告興建並擴建上開工寮之處所，曾經前手承租人引導，並
    經林班巡視人員現場勘查等情，業經證人邱家德於原審審理
    時具結證稱：本案承租土地大概範圍我知道，承租土地上只
    有一個地方比較適合蓋工寮，被告林肇家向我二哥買了本案
    土地後，有叫我去指界，看何處比較適合蓋工寮，我就跟他
    說只有平台這個地方比較適合蓋工寮，被告林肇家代理申建
    工寮，事前有徵詢我地點，我有協助指定位置，我小時候就
    在本案承租土地生活，地形地勢我都熟識，所以去指界，我
    是有告訴被告林肇家他搭建工寮的地方應該是承租土地的範
    圍內，因為那個地方我們有種植很大棵的龍眼樹，以此為判
    斷標準，工寮所蓋廚房衛浴廁所並未超出龍眼樹的邊界等語
    綦詳（見原審卷第88至92頁）；另證人劉大維即屏東林管處
    技正於原審審理時亦具結證述：承租人提出申請，申請資料
    送到工作站，由現場林班巡視人員與申請人到現場勘查，勘
    查後如無問題，工作站就會將申請資料送到管理處，連同申
    請人所作的簡易水土保持申報資料送縣政府，縣政府會擇定
    日期邀管理處、工作站人員及申請人一同到現場看水土保持
    部分，如無問題，我們就核准申請人施工興建，本案申請過
    程沒有問題。林務局林班地都沒有地籍，都是靠現場指界，
    被告林肇家蓋完工寮後我們還不知道是在承租地外，後來因
    為被告林肇家有擴建，我們要求他拆除才知道整個工寮都在
    承租地外。是被告林肇家主動告知，我們才知道工寮蓋在承
    租範圍外。本案就我而言，我無法判斷該工寮是在承租範圍
    內或範圍外等語（見原審卷第93至92頁）。又證人段明財即
    承辦人屏東林管處技術士於原審審理時亦具結證述：被告林
    肇家原來申請的位置我們送去縣政府時，縣政府說該地會危
    及生命安全，後來才准許被告林肇家現在蓋工寮的地方，所
    以現在工寮的地方有經過申請。當時依據現場種植的樹種及
    地形研判所搭建工寮的位置係在承租地內，我去會勘時，就
    我的認知，工寮是在承租地內等語明確（見原審卷第98至10
    0 頁）。是依上開證人所述，有關本案所興建工寮確經過申
    請程序並准予核備，興建之前係由邱家德幫忙指界，且林管
    處六龜工作站人員段明財於現場勘查時亦認為被告林肇家實
    際興建工寮位置是在承租地內等情，堪可認定；再參佐本件
    興建工寮及擴建部分均係在原承租承租土地旁邊（工寮實測
    位置圖所示編號5 、6 、7 、8 所包含之區域，見警卷一第
    17頁）及林芳琪係於90年7 月16日才開始承租本案土地，且
    從小居住於上揭土地之邱家德及承辦本案勘查人員均無法辨
    別實際興建工寮位置已超出承租地範圍外等情，是被告林肇
    家辯稱當時剛承租該土地，因有邱家德指界，故認為其興建
    工寮及擴建部分之位置是在承租土地範圍內，應為可採。雖
    被告修習地政學科，並任地政士，有土地買賣之專業背景，
    然土地測量究需實地勘測，仍不能以此指被告明知其工寮不
    在承租地界。則被告因不知其所興建及擴建上開工寮之處所
    ，並未在其原承租地之範圍，自難以上開工寮之所在地，未
    經屏東林管處核准，而認定被告有於他人森林內擅自設置工
    作物之犯意至明。
  (三)檢察官固認被告故意申請興建工寮66平方公尺，卻在附圖所
    示編號5 、6 、7 、8 所示區域內，擅自「擴建」工寮面積
    180 平方公尺，仍係擅自占用他人林地云云。惟按以所有竹
    、木為目的，於他人之土地有租賃權者，於森林法適用上視
    為森林所有人，森林法第4 條定有明文；又按森林法第51條
    第1 項規定，於他人森林內，擅自墾植或設置工作物，應受
    刑事處罰，可見依該條構成要件觀之，如在自己森林內（森
    林所有人）墾植或設置工作物，或經他人同意而於他人森林
    內墾植或設置工作物等情，均不構成犯罪。又森林法第51條
    第1 項所規定之於他人森林內，擅自墾殖或占用者，乃刑法
    第320 條第2 項之特別規定，為故意犯，必行為人具備為自
    己或第三人不法利益之意圖，及明知係在他人之森林內，仍
    在其內擅自墾殖或占用之主觀犯意，始足當之（最高法院85
    年度台上字第3063號判決意旨參照）。查林芳琪對國有林地
    荖濃溪事業區第104 林班地既有承租權，其面積達0.88公頃
    即8800平方公尺，已如上述，林芳琪在其承租林地，自得視
    為森林所有人，被告林肇家代理其女林芳琪申請興建工寮，
    雖逾越申請核准之面積66平方公尺，然上開興建工寮及擴建
    範圍即180 平方公尺，並未超過林芳琪原承租林地之面積，
    被告亦不知其坐落不在原承租地界，則被告主觀顯然缺乏在
    「他人森林」擅自占用之犯意，即無森林法第51條第1 項所
    定之擅自占用他人林地之主觀犯意，縱被告係逾越原申請核
    准面積擴建其工寮，仍應僅屬違反契約之民事糾葛，仍難遽
    課被告以違反森林法第51條第1 項於他人森林內擅自占用之
    刑責，至為明確。
  (四)綜上所述，被告前開所辯，應屬可採，從而檢察官所持之前
    開論據，均無法採為認定被告犯罪之證據；此外，檢察官復
    無提出其他積極證據足資證明被告有何違反森林法之犯行，
    被告犯罪自屬不能證明。
五、原審因而以不能證明被告犯違反森林法第51條第1 項之犯罪
    ，而為被告無罪之諭知，核無違誤；檢察官請求上訴意旨，
    猶執前詞，指摘原判決不當，為無理由，應予駁回。
據上論斷，應依刑事訴訟法第368 條，判決如主文。
本案經檢察官陳宗吟到庭執行職務。
中    華    民    國  100     年    8     月    9     日
                  刑事第七庭    審判長法  官  莊飛宗
                                      法  官  謝宏宗
                                      法  官  蔡廣昇
以上正本證明與原本無異。
如不服本判決應於收受本判決後10日內向本院提出上訴書狀，其
未敘述上訴理由者，並得於提起上訴後10日內向本院補提理由書
狀（均須按他造當事人之人數附繕本）「切勿逕送上級法院」。
中    華    民    國   100    年    8     月    9     日
                                      書記官  曾允志
刑事妥速審判法第9條規定：
    除前條情形外，第二審法院維持第一審所為無罪判決，提起
上訴之理由，以下列事項  為限：
一  判決所適用之法令牴觸憲法。
二  判決違背司法院解釋。
三  判決違背判例。